【裁判字號】    95,非抗,5
【裁判日期】    951113
【裁判案由】    拋棄繼承
【裁判全文】
臺灣高等法院高雄分院民事裁定           95年度非抗字第5號
抗  告  人  乙○○
法定代理人  甲○○
            丙○○
上列抗告人因聲明拋棄繼承事件，對於中華民國95年8 月23日臺
灣屏東地方法院95年度家抗字第16號所為裁定提起抗告，本院裁
定如左：
      主    文
原裁定廢棄，發回台灣高雄地方法院。
      理    由
一、抗告及聲明意旨略以：被繼承人陳正男於民國90年5 月10日
    死亡，其第一順位繼承人，包括抗告人母親丙○○等人均於
    同年6 月8 日聲明拋棄繼承，抗告人（於89年8 月2 日出生
    ）係被繼承人之外孫女，因而成為法定繼承人。惟丙○○聲
    明拋棄繼承時，抗告人僅10個月大，且丙○○為拋棄繼承人
    ，與抗告人利益相反，依民法第1089條第1 項規定，應由抗
    告人父親甲○○行使親權，代為聲明拋棄繼承，然丙○○及
    次順位之繼承人聲明拋棄繼承時，均未書面通知抗告人父親
    ，抗告人及父親均不知抗告人依法已成為繼承人之一。抗告
    人父親迄95年3 月1 日始代為收受第一順位繼承人丙○○等
    3 人拋棄繼承之書面通知，而知悉抗告人已成為被繼承人陳
    正男之繼承人，並依民法第1174條第2 項之規定，於2 個月
    內聲明拋棄繼承。原審裁定以抗告人逾2 個月之期間始聲明
    拋棄繼承權，於法不合，駁回抗告人之聲明，適用法規錯誤
    ，爰請求予以廢棄，就抗告人聲明拋棄繼承，准予備查等語
    。
二、按繼承人拋棄其繼承權，應於知悉其得繼承之時起2 個月內
    以書面向法院為之，並以書面通知因其拋棄而應為繼承之人
    ，民法第1174條定有明文。又非訟事件，應依非訟事件程序
    處理，法院僅須形式上審查是否符合非訟事件程序上之要件
    ，無需為實體上之審查，關於拋棄繼承權之聲明、撤回或撤
    銷其拋棄聲明之法效如何，倘利害關係人對之有所爭執，應
    循民事訴訟程序訴請法院為實體上之裁判，以謀解決，非訟
    事件法院不得於該非訟事件程序中為實體上之審查及裁判（
    最高法院90年度台抗字第649 號裁判參照）。繼承人依民法
    第1074條第2 項規定，以書面向法院表示拋棄繼承之事件，
    性質上為非訟事件，受理法院應依非訟事件程序作形式上之
    審查，就當事人拋棄繼承之表示，是否符合拋棄繼承之規定
    ，分別為准予備查或駁回之裁定。繼承人是否在知悉得為繼
    承之時起二個月內為表示拋棄繼承，法院僅須形式上審查是
    否符合非訟事件程序上要件，無需為實體之審查，如有利害
    關係人對該拋棄權之效力有所爭執，應循民事訴訟程序，訴
    請法院為實體上之判決。又向無行為能力人或限制行為能力
    人為意思表示者，以其通知達到其法定代理人時，發生效力
    ，亦為民法第96條所明文。其立法旨意以向非對話人所為之
    意思表示，如相對人為無行為能力人或限制行為能力人，其
    所受之意思表示，不能十分了解，故須其通知達到於法定代
    理人時，始生效力，以保護無行為能力人或限制行為能力人
    之利益。限制行為能力人既無完全之行為能力，為保護其利
    益，於為意思表示或受領意思表示時，必待法定代理人之參
    與，始得為有效之法律行為，而在繼承人拋棄繼承之情形，
    多以遺債大於遺產、繼承之事實不利繼承人，或為使次順序
    之繼承人得以繼承時為之，限制行為能力人為後順序繼承人
    時，後者固無不利之情形，前者則對限制行為能力人不利，
    惟尚難期待限制行為能力人了解拋棄繼承之法律效果或繼承
    是否有利，即須法定代理人之參與，始得為正確之決定及完
    全之意思表示。從而應認民法第1174條第2 項所指之通知，
    於次順序之繼承人為無行為能力人或限制行為能力人時，應
    類推適用同法第96條之規定，即應對其法定代理人為之；拋
    棄繼承者為父母之一方時，依民法第1089條第1 項之規定，
    應對非拋棄繼承之他方為之。
三、經查，抗告人母親丙○○與其他第一順位繼承人陳毅峰、陳
    信甫於89年6 月8 日聲明拋棄對陳正男之繼承權，經原審法
    院以90年度繼字第268 號受理在案，並於同年月14日對丙○
    ○送達准予備查函，而陳正男之第一順位或第二順位繼承人
    ，於聲明拋棄繼承時，均未曾以書面通知抗告人，經原審法
    院調閱同院各該聲明拋棄繼承事件，即90年度繼字第268 號
    、90年度繼字第306 號、90年度繼字第268 號等卷宗明確。
    又抗告人父親住所在屏東縣萬丹鄉○○村○○路560 巷2 號
    ，母親則住高雄市三民區○○○路346 號5 樓，抗告人母親
    丙○○並未告知抗告人父親甲○○關於拋棄繼承之事，經二
    人於原審陳明（原審卷43、44頁），並有戶籍謄本可稽。而
    陳正男之繼承人既先後為拋棄繼承，顯然陳正男之遺債大於
    遺產，繼承為不利益，且抗告人父、母親就抗告人已取得繼
    承權並無認識，而未對其通知，否則，既由抗告人為繼承，
    其次順序之法定繼承人亦無為拋棄之必要。則依各該卷證為
    形式上審查，尚難認抗告人父親曾代抗告人受拋棄繼承之通
    知，或推知抗告人父親已受告知或知悉抗告人已得為繼承之
    事實。則抗告人主張迄接獲銀行催告始知已成為繼承人之事
    實，並於2 個月期限內聲明拋棄繼承，即難謂不合於民法第
    1174條之規定。
四、原審未審酌母親丙○○與抗告人就拋棄繼承之利害關係相反
    ，應由父親甲○○代為受拋棄繼承之通知，僅依據丙○○收
    受法院准予備查函，推定丙○○已知悉抗告人應為繼承人之
    事實，效力及於抗告人，違背非訟程序僅應就形式上為審查
    之規定，並進而認定抗告人事後聲明拋棄繼承，已逾2 個月
    期間，駁回抗告人拋棄繼承之聲明，揆諸上開說明，其適用
    法規顯有錯誤。是抗告人對於原法院之抗告裁定聲明不服，
    提起再抗告所持之理由，既均關涉法律之正確適用，原法院
    不予許可，自有可議。抗告意旨指摘原裁定不當，求予廢棄
    ，為有理由，自應由本院將原裁定廢棄，發回原審法院，更
    為適當之處理。
據上論結，本件抗告為有理由，依非訟事件法第46條、民事訴訟
法第492條，裁定如主文。
中    華    民    國    95    年    11    月    13    日
                            民事第六庭
                                審判長法官 許明進
                                法      官 張明振
                                法      官 謝肅珍
以上正本證明與原本無異。
不得再抗告。
中    華    民    國    95    年    11    月    13    日
                                書  記  官 廖素珍


司法院資訊處製作；財團法人民間司法改革基金會備份。
